---
output:
  pdf_document:
    toc: yes
---



# ANÁLISE


```{r pacotes}
# PACOTES ----
rm(list=ls())
if (!require("pacman")) install.packages("pacman") 

pacman::p_load(heemod, rio, hesim, tidyverse, scales, flextable, janitor)
```

# ESTRATÉGIA E ESTADOS

Neste trabalho foram comparadas a custo efetividaade de **duas estratégias**.

-   Tratamento de acordo com o CANMAT : 30,5\%.

-   Não tratar: \%.

Para esta modelagem, foram então descritos 5 (cinco) **estados de saúde**:

-   Saudável (pre):
-   Início da doença (hpv):
-   Internação (opc):
-   Refratário (svv):
-   Morte (morte):


\newpage

# PARÂMETROS

Os parâmetros foram obtidos da literatura e são apresentados a seguir.

```{r parametros}
# PARÂMETROS ----
 

# P_ts = 0.8
# P_iT = 0.1
# P_iC = 0.3
# P_vsT = 0.8
# P_vsC = 0.2
# P_vasT = 0.6
# P_vasC = 0.1
# refr = 0.05

t_inicio = 17       # Tempo de início da doença (anos)
P_doença = 0.1      # Prevalencia na populacao (%)
t_hospitalicao = 10 # Tempo do início da doença até primeira hospitalizacao (anos)
P_recaida = 0.9     # Probabilidade de novos eventos no futuro
P_refratario = 0.1  # Probabilidade de curso refratario
P_suicidio = 0.2    # Probabilidade de morte por suicidio
  
```





```{r matriz}
# DEFININDO A MATRIZ 

par_mod <- define_parameters(
  age_base    = t_inicio,
  tempo_cycle = model_time + age_base)

# t tornar
# v voltar
# m manter
# i internar

par_mod <- heemod::modify(
  par_mod,

P_ts = P_ts,
P_iT = P_iT ,
P_iC = P_iC,
P_vsT = P_vsT,
P_vsC = P_vsC,
P_vasT = P_vasT,
P_vasC = P_vasC,
refr=refr,
custo_assintomatico=0,
custo_sintomatico_trat=5,
custo_sintomatico_zerot=0,
custo_internacao=20,
qaly_assin=0.95,
qaly_sinto=0.7,
qaly_int=0.5,
dr=0.05
  )

mat_zero <- define_transition(
  state_names = c("assint", "sint", "intern", "refr"),
  C,P_ts,0,0,
  P_vasC,C, P_iC,0,
  0, P_vsC, C, refr,
  0, 0, 0, 1)


mat_trat <- define_transition(
  state_names = c("assint", "sint", "intern", "refr"),
  C,P_ts,0,0,
  P_casT,C, P_iT,0,
  0, P_vsT, C, refr,
  0,0,0,1)
```


## Matriz de transição

Abaixo pode-se visualizar, para efeito de ilustração, a matriz de transição da estratégia "con", em que a cobertua vacinal é mantida em 30,5%.


```{r, fig.width=5, fig.cap="legenda0"}
plot(mat_zero)
```

\newpage

# AJUSTE DO MODELO


```{r}

state_assint <- define_state(
  cost_total=0,
  qaly = 0.95,
  ly=1/qaly)

state_sinto_zero<-define_state(
  cost_total=0,
  qaly = 0.7,
  ly=1/qaly
)

state_sinto_trat<-define_state(
  cost_total=5,
  qaly = 0.7,
  ly=1/qaly
)


state_inter <- define_state(
  cost_total = 20,
  qaly=0.5,
  ly=1/qaly)

state_refr<-define_state(
  cost_total=0,
  qaly = 0,
  ly=0
)


strat_zero <- define_strategy(
  transition = mat_zero,
  assint = state_assint,
  sint = state_sinto_zero,
  intern = state_inter, 
  refr=state_refr)

strat_trat <- define_strategy(
  transition = mat_trat,
  assint = state_assint,
  sint = state_sinto_trat,
  intern = state_inter, 
  refr=state_refr)

res_mod <- run_model(
  parameters = par_mod,
  init = c(100000L,0L ,0L, 0L),
  zero = strat_zero,
  trat=strat_trat,
  cycles = 30,
  cost = cost_total,
  central_strategy = "zero",
  effect = qaly,
  method = "life-table")



sumario1<-summary(res_mod)
(icer1<-sumario1$res_comp$.icer[2])


Qaly_pessoa_zero<-sumario1$res_values$qaly[1]/sumario1$res_values$.n_indiv[1]
Qaly_pessoa_trat<-sumario1$res_values$qaly[2]/sumario1$res_values$.n_indiv[2]

AVG_pessoa_zero<-sumario1$res_values$ly[1]/sumario1$res_values$.n_indiv[1]
AVG_pessoa_trat<-sumario1$res_values$ly[2]/sumario1$res_values$.n_indiv[2]
```



\newpage

# INTERPRETAÇÃO DOS RESULTADOS



O resultado geral da simulação pode ser visualizada nas tabelas abaixo abaixo.


```{r}
graf_ce_qaly<-ggplot()+
     geom_vline(xintercept=0)+
    geom_hline(yintercept=0)+
    geom_abline(slope = 85,intercept=0, linetype="dotted")+
     geom_label(aes(x=1.85,y=-86,label="trat"), fill="#b2df8a", size=6)+
    geom_label(aes(x=0,y=0,label="sem trat"),fill="#a6cee3", size=6)+
     scale_x_continuous(limits=c(-6,6), breaks=seq(-6,6,1)) +
     scale_y_continuous(limits=c(-500,500),breaks=seq(-500,500,100))+
  labs(x="Diferença de QALY",
       y="Diferença de Custo")+
  theme_bw(base_size = 16)




```


```{r}
plot(res_mod)


```

