---
titulo: "Cadeias de Markov e Economia da saúde"
subtitulo: "Uma aplicação utilizando o pacote heemod"
aluno1:  "Carolina Musso 18/0047850"
aluno2: "Henrique Oliveira Dumay 19/0121475"
orientador: "Cira Etheowalda Guevara Otiniano"
ano: "2/2023"
referencias: auxiliar/referencias.bib
output: 
  bookdown::pdf_document2:
    template: auxiliar/template.tex
---

```{r setup, include=FALSE}
knitr::opts_chunk$set(echo = FALSE, 
                      warning = FALSE,
                      message = FALSE)
```

```{r bibliotecas, include=FALSE}

#rm(list = ls()) #will clear all objects includes hidden objects.
#options(rstudio.help.showDataPreview = FALSE)
# Carregando bibliotecas ---------
pacman::p_load(tidyverse, dplyr, rio, papeR, patchwork, 
               kableExtra, pROC, ExhaustiveSearch, scales,
               sjPlot, sjmisc, performance,lmtest, stringr,
               heemod)



```

\newpage

# Resumo


# Introdução e Objetivos

Avaliação em economia da saúde...


O Transtorno Afetivo Bipolar é uma doença psiquiátrica grave e crônica, que afeta entre 1 e 4% da população mundial (Scaini et al., 2020). Caracteriza-se por uma mudança sustentada de humor, com alternância entre polos, que recebem os nomes de mania e depressão, ou leva a estados mistos, normalmente associados a grande prejuízo funcional. A mania é caracterizada como um estado humor elevado, expansivo ou irritado com duração maior que uma semana associado a outros sintomas característicos e é o principal marcador clínico diagnóstico do TAB. (American Psychiatric Association, 2013). Para um grupo de pessoas, a doença leva a um quadro crônico, persistente e com curso deteriorante. Episódios recorrentes influenciam o desfecho clínico e aumentam a vulnerabilidade individual a novos episódios, além de reduzir a resposta ao tratamento (Gama et al., 2013).  



# Metodologia

## Processo Semi-Markov 

Uma cadeia de markov é um processo estocástico em que a distribuição condicional para qualquer estado futuro $X_{n+1}$, dados os estados passados $X_0, X_1,...,X_{n-1}$ e o estado presente $X_n$, é idependente dos estados passados e depende somente do estado presente @ross. O processo assume um número finito de possíveis valores $\{X_n, n = 0, 1, 2,...\}$ e, se $X_n = i$, considera-se que o processo está no estado **i** no tempo **n**. Assume-se que, quando o processo está no estado **i**, existe uma probabilidade $P_{ij}$ de ir para o estado **j** em seguida. Isto é:

$$
P\{X(n+1)=j | X_n = i_n, X_{n-1}=i_{n-1}, ..., X_1=i_1, X_0=i_0\}=P_{ij}
$$
para todos os estados $i_0,i_1,...,i_{n},j$ e para todo $n \geq 0$. O valor $P_{ij}$ representa a probabildiade do processo sair de **i** e ir para **j**. 


Um processo estocástico $\{N(t): t \geq 0 \}$ que pode estar em qualquer um de N estados $(1, 2, ..., N)$ e, a cada vez que entrar em um estado **i**, lá permanecer por uma quantidade de tempo aleatória, com média $\mu_i$ e, então, ir para um estado **j** com probabilidade $P_{ij}$ é chamado de *processo semi-markov*. Diferencia-se de uma cadeia de Markov por, nesta última, o tempo em que um processo passa em cada estado antes de uma transição ser o mesmo. 

A proporção de tempo que um processo permanece em um estado **i** é dado por:

$$
P_i=\frac{\mu_i}{\mu_1+\mu_2+...+\mu_N}, i = 1, 2, ... , N
$$
Com $\mu_i$ representando a quantidade esperada de tempo em que um processo permanece no estado **i** durante cada visita. 

Considera-se $\pi_i$ a proporção de transições que levam o processo ao estado **i**. $X_n$ denota o estado do processo após a n-ésima transição. Então $\{X_n, n \geq 0\}$ é uma cadeia de Markov com probabildades de transição $P_{ij}, i,j = 1,2,...,N$. $\pi_i$ será a probabilidade estacionária para essa cadeia de Markov. Isto é, $\pi_i$ será a única solução não-negativa para
$$
\sum_{i=1}^N \pi_iP_{ij}=1\\
\pi_i=\sum_{j=1}^N \pi_jP_{ij},i=1,2,...,N 
$$
Como o processo passa um tempo esperado $\mu_i$ no estado **i** sempre que visita aquele estado, $P_i$ dever ser uma média ponderada de $\mu_i$, em que $\pi_i$ é poderado proporcionalmente a $\mu_i$:

$$
P_i=\frac{\pi_i\mu_i}{\sum_{j=1}^N \pi_jP_{ij}}, i=1,2,...,N
$$
e $\pi_i$ é a solução da equação anterior.

A probabilidade $P_i$ para um processo Semi-Markov 


# Resultados


# Discussão


# Conclusão




# Apêndice

```{r ref.label=knitr::all_labels(), echo=TRUE, eval=FALSE}
```



