---
output:
  pdf_document: default
  html_document: default
---
 ---
titulo: "Cadeias de Markov e Economia da saúde"
subtitulo: "Uma aplicação utilizando o pacote heemod"
aluno1:  "Carolina Musso 18/0047850"
aluno2: "Henrique Oliveira Dumay 19/0121475"
orientador: "Cira Etheowalda Guevara Otiniano"
ano: "2/2023"
referencias: auxiliar/referencias.bib
output: 
  bookdown::pdf_document2:
    template: auxiliar/template.tex
---

```{r setup, include=FALSE}
knitr::opts_chunk$set(echo = FALSE, 
                      warning = FALSE,
                      message = FALSE)
```

```{r bibliotecas, include=FALSE}

#rm(list = ls()) #will clear all objects includes hidden objects.
#options(rstudio.help.showDataPreview = FALSE)
# Carregando bibliotecas ---------
pacman::p_load(tidyverse, dplyr, rio, papeR, patchwork, 
               kableExtra, pROC, ExhaustiveSearch, scales,
               sjPlot, sjmisc, performance,lmtest, stringr,
               heemod)



```

\newpage

# Resumo


# Introdução e Objetivos


# Metodologia

## Processo Semi-Markov com espaço de estados discretos

Um processo estocástico $\{N(t): t \geq 0 \}$ definido pela fórmula $N(t) = sup\{n \in N: \tau_n \leq t \}$ é um processo de contagem correspondente a uma sequência $\{ \tau_n: n \in N \}$.
Um processo estocástico $\{ X(t): t \geq 0\}$ com espaço de estados discretos S e $X(t) = \xi_n$ é chamado de Processo Semi-Markov associado a um processo de renovação $\{ ( \xi_n, \vartheta):n \in N \}$ com distribuição inicial $p= [p_i(0): i \in S]$ e _kernel_ $Q(t)=[Q_{ij}(t): i,j \in S], t \geq 0$.

# Resultados


# Discussão


# Conclusão




# Apêndice

```{r ref.label=knitr::all_labels(), echo=TRUE, eval=FALSE}
```



